【裁判字號】    90,判,2549
【裁判日期】    901227
【裁判案由】    有關稅捐事務
【裁判全文】
最  高  行  政  法  院  判  決                    九十年度判字第二五四九號
    再 審 原告  甲○○
    再 審 被告  財政部臺灣省北區國稅局
    代  表  人  林吉昌
右當事人間因有關稅捐事務事件，再審原告不服本院中華民國八十九年五月五日八十
九年度判字第一二○○號判決，提起再審之訴。本院判決如左︰
    主  文
再審之訴駁回。
再審訴訟費用由再審原告負擔。
    事  實
緣再審被告以再審原告於民國七十九年十一月一日至八十三年一月二十六日止，擔任
國防部中山科學研究院（以下簡稱中科院）主計處處長，未依規定扣繳員工薪資等稅
額，經再審被告分別限期責令補繳中科院八十年至八十二年薪資所得暨七十九年至八
十二年二等雇員及山地加給薪資所得應扣繳稅款新臺幣（以下同）五四六、三七七、
一一七元及一二、三六四、五○一元，再審原告未依限補繳，再審被告乃分別就各該
年度處以罰鍰，計七十九年度二六、九八一、六八六元，八十年度五一二、○六六、
五一四元，八十一年度五六一、○七二、二一二元，八十二年度五八九、三四三、二
七九元。又再審被告為保全稅捐執行，於八十五年十二月二十六日以北區國稅大溪服
字第八五○○二六二七號及北區國稅大溪服字第八五○○二六二八號函請臺北市松山
地政事務所及新竹縣竹東地政事務所，將再審原告所有坐落臺北市○○區○○段四小
段三○七、三二○、三二一地號土地及臺北市松山區○○○路四二七巷三十號五樓建
物、坐落新竹縣芎林鄉○○段二二二、二二二之一、二二二之二、二一二、二一二之
二、二一二之三、二一二之十六地號土地及芎林鄉三十八之二號建物禁止財產處分登
記，並於八十六年一月二十五日以北區國稅大溪服字第八六○○○二五三號函通知再
審原告。財政部並依再審被告函報，於八十六年一月三十日以台財稅第八六○○四二
一六九號函知內政部警政署入出境管理局，限制再審原告出境，經該局以八十六年二
月三日境愛字第一九七八號書函不予許可再審原告出境。嗣再審原告就七十九年度
至八十二年度罰鍰部分，申經復查結果，未准變更，遂就七十九年度至八十二年度罰
鍰、禁止財產處分登記及限制出境處分，併向財政部提起訴願。因逾期未作成訴願決
定，於八十七年一月二十一日逕向行政院提起再訴願。嗣財政部並於八十七年五月十
一日就禁止財產處分登記部分作成台財訴第000000000號訴願決定。行政院
予以審議後，將再審被告七十九至八十二年度罰鍰之復查處分及財政部台財稅第八六
○○四二一六九號函均撤銷，由再審被告及財政部另為適法之處分，其餘部分（即禁
止財產處分登記）之再訴願駁回，再審原告不服，乃提起行政訴訟，經本院八十八年
度判字第五四六號判決（下稱原確定判決）駁回確定在案。再審原告仍未甘服，遂提
起再審之訴，案經本院八十九年度判字第一二○○號判決（下稱原再審判決）駁回，
復提起再審之訴。茲摘兩造訴辯意旨於次：
甲、再審原告起訴意旨略謂：
一、原再審判決中謂：「本件再審原告於七十九年十一月至八十三年一月十五日任職
    中科院主計處處長，未依規定於七十九年至八十二年度給付員工薪資所得時扣繳
    稅款」。查監察院八十五年三月十五日（八五）院台財字第二四三八號糾正案內
    容顯示：在民國八十年四月八日當時，稅捐稽徵機關認定中科院非軍職人員之本
    俸依法課稅，而「品位加給」及「技術津貼」是屬於所得稅法第四條第八款之免
    稅所得，而認定無所得稅法第四條第八款免納所得稅規定之適用，及通知中科院
    應自八十三年度開始辦理扣繳，並知會非軍職人員報繳所得稅之時間為八十三年
    二月二十二日。換言之，在八十三年二月一日以前，中科院非軍職人員之「品位
    加給」與「技術津貼」，仍屬所得稅法第四條第八款所得，並無扣繳問題。原再
    審判決基礎之「再審原告未依規定扣繳稅款」之事實，完全係再審被告所偽造。
二、縱軍事機關之「主計處處長」可以解釋為「主辦會計人員」，在七十九年十一月
    至八十三年一月再審原告任職中科院期間，該院對非軍職人員「品位加給」與「
    技術津貼」之扣繳作業，完全遵照稅捐稽徵機關之規定辦理，再審原告執行職務
    ，並無任何「過失」，依司法院釋字第二七五號解釋：「人民違反法律上之義務
    而應受行政罰之行為，法律無特別規定時，雖不以出於故意為必要，仍需以過失
    為其責任條件。」再審原告執行職務既無任何過失，自不必擔負中科院非軍職人
    員「品位加給」與「技術津貼」未扣繳之責任。
三、再審被告確定中科院非軍職人員「品位加給」及「技術津貼」應行扣繳所得稅並
    通知之時間為八十三年二月二十二日。而中科院遲至八十五年一月二十二日始將
    七十九年度資料提供給稅捐稽徵機關，其間之拖延與不配合作法，應歸咎於當時
    在中科院任職之相關業務主管與承辦人，與在八十三年一月十五日調離中科院之
    再審原告無關。稅捐稽徵機關認定已調職之再審原告應行擔負中科院未扣繳非軍
    職人員「品位加給」與「技術津貼」之責任，明顯違反「法律不溯及既往」之原
    則。
四、原再審判決據以認定再審原告為中科院扣繳義務人之依據僅為中科院八十五年二
    月十四日（八五）蓮蓄字第○一九一七號函，而該函內容卻與該院八十四年三月
    十五日（八四）蓮蓄字第○二九二六號函所承認之「本院因國防軍事單位，員工
    薪資發放及所得稅扣繳義務業務由薪資發放單位（主辦出納人員）辦理，扣繳憑
    單扣繳義務人均為單位最高主管」等情不符；與中科院七十九年度至八十二年度
    核發非軍職員工用以申報綜合所得稅之「各類所得扣繳暨免扣繳憑單」之扣繳義
    務人亦不相符；與再審被告在八十三年二月至八十五年一月連續對中科院裁處罰
    鍰五次之受處分人更全然不符，是以中科院乃有八十六年四月一日（八六）蓮蓄
    字第三九九九號函更正該院所屬員工薪資所得扣繳義務人之行為，原再審判決基
    礎之證物即中科院（八五）蓮蓄字第○九一七號函與客觀上之事實並不相符。依
    最高法院二十八年上字第二二五○號判例：「證書之記載縱屬可信，而據以確定
    事實，必該證書之記載或由其當然推理之結果，與其所確定之事實客觀上能相符
    合而後可，若缺此符合，即屬悖於論理法則，其確定事實，自不得謂非違法。」
    而中科院（八五）蓮蓄字第○一九一七號函，應屬該院偽造之證物。
五、原再審判決指出：「再審原告引用主計機構設置管理條例第二條、第三條主張主
    辦主計人員不完全是主辦會計人員．．．，顯係適用法規錯誤云云，係屬一己之
    見解．．．」一節，查「主辦會計人員」之任免為行政院主計處組織法第十四條
    明文規定，而主計機構設置條例係規範各級主計機構與人員之設置與管理，皆為
    總統公布之法律，凡屬公務人員自應恪守此項規定，怎能謂再審原告「一己之見
    解」而「尚無足採」，原再審判決顯然對此項法律規定漏未斟酌。
六、八十三年度發生國家安全局文職人員短報薪資所得案，財政部之處罰對象為該局
    主計處之出納科長，而非該局之主計處處長（或稱會計長），此一已確定之事實
    ，亦足資證明該局之「主計處處長」，並非該局之「主辦會計人員」。又查會計
    法第一百零八條規定：「第五條至第七條所列各種會計事務，在事務簡單之機關
    得合併或委託辦理，但會計事務設有專員辦理者不得兼辦出納或經理財務事務。
    」中科院之出納業務，由主辦出納人員辦理，編制設於該院行政處，並非主計處
    之下屬單位。而八十三年二月二十二日再審被告始通知中科院應行對非軍職人員
    「品位加給」及「技術津貼」實施扣繳作業之狀況下，已於八十三年一月十五日
    調職之再審原告，對主計作業之督導，並無任何缺失，原再審判決所適用之法規
    ，顯有錯誤。
七、依據監察院八十五年三月十五日（八五）院台財字第二四三八號糾正案事實顯示
    ，中科院在八十三年一月二十二日再審被告函請辦理非軍職人員「品位加給」及
    「技術津貼」扣繳作業，並自八十三年度開始申報所得以前，中科院前述兩項加
    給津貼係稅捐稽徵機關審查同意之免稅所得，因此並無「扣繳」之問題。
八、綜上所述，請求廢棄原再審判決、原確定判決，撤銷原處分及一再訴願決定等語
    。
乙、再審被告答辯意旨略謂︰
一、依行為時所得稅法第八十九條第二款規定，機關、團體所給付之薪資、利息，其
    扣繳義務人為機關、團體之主辦會計人員，再審原告既為中科院主計處處長，即
    為該院之主辦會計人員。再依該院八十五年二月十四日（八五）蓮蓄字第○一九
    一七號函，內載再審原告七十九年十一月一日至八十三年一月十六日止為該院扣
    繳義務人甚明，則再審被告以再審原告為中科院法定扣繳義務人，即無違誤。
二、按稅捐稽徵法第二十四條第一項規定：「納稅義務人欠繳應納稅捐者，稅捐稽徵
    機關得就納稅義務人相當於應納稅捐數額之財產，通知有關機關，不得為移轉或
    設定他項權利。」又「稅捐稽徵法第二十四條規定，旨在稅捐之保全，故該條第
    一項所稱納稅義務人欠繳應納稅捐者一語，係指依法應由納稅義務人繳納之稅捐
    ，未於規定期限內繳納者之謂。」為財政部六十五年台財稅第三八四七四號函所
    釋示。再審原告欠繳七十九至八十二年綜合所得稅本稅五五八、七四一、六一八
    元（滯納金及滯納利息另計）；再審被告所屬大溪稽徵所依上揭規定函請地政機
    關就再審原告所有之財產為禁止處分登記，依法並無違誤，再審原告復執前詞爭
    執，迄經提起訴願、再訴願、行政訴訟、行政訴訟再審，均遭駁回，再審被告所
    為禁止移轉及設定他項權利之處分並無不當。另關於限制再審原告出境部分，因
    再審原告仍滯欠八十至八十二年度綜合所得稅七一五、八一一、四九九元（滯納
    金、利息暫計至八十七年八月廿一日），再審原告乃依限制欠稅人或欠稅營利事
    業負責人出境實施辦法第二條第一項規定，於八十七年八月二十九日以北區國稅
    徵第八七一一三四七三號函報財政部核轉內政部警政署入出境管理局限制其出境
    。
三、綜上所述，再審原告之訴顯無理由，請求駁回之等語。
    理  由
一、按當事人對於本院判決提起再審之訴，必須具有行政訴訟法第二百七十三條第一
    項（相當於修正前同法第二十八條）所列各款情形之一者，始得為之。而同條第
    一款所謂「適用法規顯有錯誤者」，係指原判決所適用之法規與該案應適用之現
    行法規相違背，或與解釋、判例有所牴觸者而言。至於法律上見解之歧異或認定
    事實錯誤，再審原告對之縱有爭執，要難謂為適用法規錯誤。又同條第九款所謂
    為判決基礎之證物係偽造變造者，應以偽造變造證物所涉犯罪宣告有罪之判決已
    確定，或其刑事訴訟不能開始或續行，非因證據不足者為限；再同條第十三款所
    謂發見未經斟酌之重要證物，係指該證物在前訴訟程序時業已存在，而為當事人
    不知其存在，或不能予以使用，現始發現或得使用者而言，並以如經斟酌可受較
    有利益之裁判者為限。
二、本件再審判決以：原確定判決適用之法規與該案應適用之現行法規並無違背，與
    解釋、判例亦無牴觸情形，要難謂為適用法規顯有錯誤。再審原告引用主計機構
    設置管理條例第二條、第三條之規定，主張主辦主計人員，不完全是主辦會計人
    員，原確定判決認定再審原告即為中科院之主辦會計人員，並無法令依據一節，
    顯係適用法規錯誤云云，顯屬其一己之見解，尚無足採。再審原告復引用財政部
    印頒之「綜合所得稅課稅資料媒體申報作業要點」之規定，謂扣繳義務人則係由
    事業負責人擔任，中科院各年度非軍職員工薪資所得扣繳暨免扣繳憑單之扣繳義
    務人亦係由事業負責人署名，原確定判決採信其辯詞，顯然係未經斟酌此項重要
    事證一節，查再審原告既任中科院之主計處處長，對其下屬之出納人員，自負有
    監督之責；再依中科院八十五年二月十四日（八五）蓮蓄字第○一九一七號函內
    已明載再審原告七十九年十一月一日至八十三年一月十六日止為該機關扣繳義務
    人，此與行為時所得稅法第八十九條第一項第二款規定機關、團體所給付之薪資
    、利息，其扣繳義務人為機關、團體之主辦會計人員，正相吻合。再審原告主張
    中科院已於八十六年四月一日以（八六）蓮蓄字第○三九九九號函知再審被告予
    以更正該院所屬員工薪資所得扣繳義務人云云，並無可取。是上開作業要點縱經
    斟酌，再審原告亦難受較有利益之裁判。末查再審原告依（修正前）行政訴訟法
    第二十八條第七款規定之再審事由提起再審部分，其並無指明何種證物係偽造、
    變造，亦未明偽造變造證物所涉犯罪宣告有罪之判決已確定，或其刑事訴訟不
    能開始或續行，非因證據不足者，自難認為有該條款之再審事由等由，駁回再審
    原告於前程序之再審之訴，經核並無適用法規錯誤之情形。
三、再審原告另以下述理由，提起本件再審之訴，其有無理由分述如下：
（一）再審原告以原再審判決基礎之「再審原告未依規定扣繳稅款」之事實，完全係
      再審被告所偽造部分，核係就原再審判決所為事實認定而為指摘，查非屬行政
      訴訟法第二百七十三條第一項各款所定之再審事由。
（二）再審原告主張其執行職務既無任何過失，自不必擔負中科院非軍職人員「品位
      加給」與「技術津貼」未扣繳之責任，及稅捐稽徵機關認定已調職之再審原告
      應行擔負中科院未扣繳非軍職人員「品位加給」與「技術津貼」之責任，明顯
      違反「法律不溯及既往」之原則等情，核係就原再審判決對之再審之原確定判
      決所為指摘，並非謂原再審判決存有何再審事由。
（三）再審原告主張為原再審判決基礎之中科院（八五）蓮蓄字第○一九一七號函，
      應屬該院偽造之證物一節，查再審原告於前程序已以證物係屬偽造作為再審事
      由，僅未具體指明何項證物係屬偽造而已，而原再審判決就再審原告未能證明
      偽造變造證物所涉犯罪宣告有罪之判決業已確定，或其刑事訴訟不能開始或續
      行，係因證據不足所致，認其再審理由為不可採，再審原告於本件再審之訴雖
      具體指明該項證物即為中科院（八五）蓮蓄字第○一九一七號函，應認僅係就
      前程序已提出之再審理由重複提出，亦即重複對原再審判決對之再審之原確定
      判決而為指摘。
（四）再審原告主張原再審判決未斟酌主計機構設置管理條例及行政院主計處組織法
      一節，雖再審原告係謂「法律規定漏未斟酌」，惟核係指摘原再審判決適用法
      規錯誤。查再審原告前開指摘原係出於再審原告所持法律見解與原再審判決之
      法律見解歧異問題，尚非可謂原再審判決適用法規錯誤。
（五）再審原告主張中科院內依法有扣繳義務之人為出納，編制設於該院行政處，並
      非主計處之下屬單位，原再審判決認「機關之出納人員皆係隸屬於主計單位，
      該主計單位之主管，有對之審核及監督之責任。」適用法規違反會計法第一百
      零八條規定云云。惟由會計法第五條第二款「公務出納之會計事務：謂公務機
      關之現金、票據、證券之出納、保管、移轉之會計事務。」之規定，可知出納
      事務實係屬廣義之會計事務，則身為中科院主計處長之再審原告，對該院辦理
      出納業務者，原有監督權限；另會計法第一百零八條雖規定：「同法第五條至
      第七條所列各種會計事務．．．。但會計事務設有專員辦理者，不得兼辦出納
      或經理財物之事務。」惟此項規定與出納人員應由何人監督無涉，原再審判決
      認再審原告有監督出納人員之責一節，並無違反會計法第一百零八條之規定。
四、綜上所述，本件再審原告所述，與行政訴訟法第二百七十三條第一項各款所定再
    審事由尚有不符，本件再審之訴顯無再審理由，應予駁回。
據上論結，本件再審之訴為無理由，爰依行政訴訟法施行法第二條、行政訴訟法第二
百七十八條第二項、第九十八條第三項前段，判決如主文。
中    華    民    國      九十      年      十二      月    二十七      日
                    最 高 行 政 法 院  第 四 庭
                                審 判 長 法  官      葉  振  權
                                         法  官      黃  璽  君
                                         法  官      吳  錦  龍
                                         法  官      劉  鑫  楨
                                         法  官      吳  明  鴻
右  正  本  證  明  與  原  本  無  異
                                         法院書記官  阮  桂  芬
中    華    民    國      九十      年      十二      月    二十七      日


司法院資訊處製作；財團法人民間司法改革基金會備份。
